【裁判字號】    98,訴,493
【裁判日期】    980624
【裁判案由】    偽造文書
【裁判全文】
臺灣基隆地方法院刑事判決               98年度訴字第493號
公  訴  人  臺灣基隆地方法院檢察署檢察官
被      告  乙○○
上列被告因偽造文書案件，經檢察官提起公訴（98年度偵字第
1045號），被告於準備程序進行中，就被訴事實為有罪之陳述，
經本院合議庭裁定由受命法官獨任進行簡式審判程序，判決如下
：
    主  文
乙○○連續行使偽造私文書，足以生損害於公眾及他人，處有期
徒刑肆月，如易科罰金，以銀元參佰元即新臺幣玖佰元折算壹日
，減為有期徒刑貳月，如易科罰金，以銀元參佰元即新臺幣玖佰
元折算壹日，附表編號1至編號7所示偽造之「甲○○」印文及署
押均沒收。
    事  實
一、乙○○係光華包裝有限公司（以下稱光華公司）的負責人，
    為從事業務之人，於民國93年8 月間接受甲○○之委託，包
    裝其私人物品運送至紐西蘭地區，因此取得甲○○之護照影
    本、個案委託書與長榮航空旅客搭機證明書，並由照明報關
    行代為申報私人物品運送事宜，而授權由不詳年籍之人刻有
    甲○○之印章。詎乙○○明知甲○○於93年8 月14日即移居
    至紐西蘭，未再繼續委託託運貨品至紐西蘭，竟為其他移居
    至紐西蘭客戶之便利，基於偽造文書之概括犯意，連續於93
    年10月27日、93年11月23日及94年2 月15日，將其他客戶之
    貨品佯裝係甲○○所託運，將甲○○託運個人用品及家用雜
    貨等物之不實事項，登載於其業務上所製作之光華公司包裝
    清單3 紙，連同甲○○護照、搭機證明影本及前為甲○○所
    刻未歸還予甲○○之印章，交付予不知情之照明報關行蔡永
    隆，佯稱取得甲○○同意，委託照明報關行將包裝清單所示
    之貨物以私人及家庭物品（Personal Effect & Household
    goods）名目，報關出口3 批貨物，使不知情之照明報關行
    人員，在個案委託書上填載甲○○住址及身分證統一編號後
    ，於附表所示之文件上，偽造甲○○之署押、盜蓋甲○○之
    印文，並偽造甲○○名義之包裝清單、個案委任書及出口報
    單各3 份，持向財政部基隆關稅局申報出口貨物至紐西蘭，
    經財政部基隆關稅局實質審查後出口，足生損害於甲○○及
    財政部基隆關稅局對於出口文件審核之正確性。嗣經甲○○
    之丈夫吳坤霖接獲法務部行政署彰化行政執行處之繳費通知
    ，始悉上情。
二、案經法務部調查局航業海員調查處移送臺灣基隆地方法院檢
    察署檢察官偵查起訴。
    理  由
壹、程序事項
一、本件被告所犯者非為死刑、無期徒刑、最輕本刑為3 年以上
    有期徒刑之罪或高等法院管轄第一審案件，其於準備程序進
    行中，先就被訴事實為有罪之陳述，經告知其簡式審判程序
    之旨，並聽取公訴人及被告之意見後，本院依刑事訴訟法第
    273 條之1 第1 項之規定，裁定由受命法官獨任進行簡式審
    判程序，且依同法第273 條之2 規定，簡式審判程序之證據
    調查，不受第159 條第1 項、第161 條之2 、第161 條之3
    、第163 條之1 及第164 條至第170 條規定之限制，合先敘
    明。
貳、實體事項
一、前揭犯罪事實，業據被告於本院準備程序及審理中坦承不諱
    ，核與證人即照明報關行人員蔡永隆、被害人甲○○之夫吳
    坤霖證述之情節相符，並有出口報單、光華包裝有限公司包
    裝清單、個案委任書各3 份（98年度偵字第1045號卷第14頁
    至第31頁）、甲○○護照及搭機證明影本（同上偵卷第45頁
    至第46頁）在卷可稽，復有基隆市關稅局97年9 月11日基普
    忠字第0971026710號函暨照明報關行、吳坤霖接受訪查紀錄
    、電子信箱信件、光華公司申登資料、營業登記項目、董監
    事查詢等資料（同上偵卷第32頁至第52頁）附卷可佐，足認
    被告自白與事實相符，本件事證明確，被告犯行堪以認定，
    應依法論科。
二、查被告行為後，刑法於94年2 月2 日修正公布，95年7 月1
    日施行，其中刪除第56條（連續犯），並修正第2 條（新舊
    法之比較適用）、第33條第5 款（罰金刑）等規定，其中刑
    法第2 條係規範行為後法律變更所生新舊法律比較適用之準
    據法，是刑法第2 條本身雖經修正，但該條文既屬適用法律
    之準據法，本身尚無比較新舊法之問題，應逕適用裁判時即
    修正後刑法第2 條規定以決定適用之刑罰法律；又行為後法
    律有變更者，適用行為時之法律。但行為後之法律有利於行
    為人者，適用最有利於行為人之法律，修正後刑法第2 條第
    1 項定有明文，而比較時應就罪刑有關之共犯、未遂犯、想
    像競合犯、牽連犯、連續犯、結合犯，以及累犯加重、自首
    減輕暨其他法定加減（如身分加減）與加減例等一切規定，
    綜其全部罪刑之結果而為比較（最高法院95年第8 次刑事庭
    會議決議參照），經查：
  (一)牽連犯部分：被告行為後，刑法第55條牽連犯之規定業於經
    刪除，是新法修正後，被告所犯之行使偽造私文書、行使業
    務上登載不實文書罪間，即需分論併罰，惟依修正前刑法，
    被告所為之上開各罪間，具有牽連犯之裁判上一罪關係，而
    應從一重論以行使偽造私文書罪，故適用被告行為時刑法之
    牽連犯規定自對被告較為有利。
  (二)連續犯部分：被告行為後，刑法第56條連續犯之規定業經修
    正刪除，此刪除雖非犯罪構成要件之變更，但顯已影響行為
    人刑罰之法律效果，自屬法律有變更，應依新法第2條第1項
    規定為新舊法之比較（最高法院95年第8次刑事庭會議決議
    參照），而新法修正施行後，被告先後數次行使偽造私文書
    、業務登載不實文書之行為，即須分論併罰，是比較新舊法
    之結果，應適用較有利於被告之行為時法律即修正前之刑法
    第56條規定，論以連續犯。
  (三)罰金刑部分，刑法分則編各罪所定罰金刑之貨幣單位原為銀
    元，修正前刑法第33條第5款規定：「罰金：1元（銀元）以
    上。」，而依罰金罰鍰提高標準條例規定，就72年6 月26日
    前修正之刑法部分條文罰金數額提高2 至10倍，其後修正者
    則不提高倍數，並依現行法規所定貨幣單位折算新臺幣條例
    規定，以銀元1 元折算新臺幣3 元；修正後刑法第33條第5
    款規定：「罰金：新臺幣1,000元以上，以百元計算之。」
    ，刑法第33條第5 款所定罰金貨幣單位經修正為新臺幣後，
    刑法分則各罪所定罰金刑之貨幣單位亦應配合修正為新臺幣
    ，為使刑法分則編各罪所定罰金之最高數額與刑法修正前趨
    於一致，乃增訂刑法施行法第1 條之1 ：「中華民國94年1
    月7 日刑法修正施行後，刑法分則編所定罰金之貨幣單位為
    新臺幣。94年1月7日刑法修正時，刑法分則編未修正之條文
    定有罰金者，自94年1 月7 日刑法修正施行後，就其所定數
    額提高為30倍。但72年6 月26日至94年1 月7 日新增或修正
    之條文，就其所定數額提高為3 倍。」；從而，刑法分則編
    各罪所定罰金刑之最高數額，於上開規定修正後並無不同，
    惟修正後刑法第33條第5 款所定罰金刑最低數額，較之修正
    前提高，修正前刑法第33條第5 款規定為有利於被告。
  (四)綜上，本件經綜合觀察全部罪刑比較之結果，依修正後刑法
    第2 條第1 項前段規定，應適用修正前刑法第33條第5 款、
    第55條牽連犯、第56條連續犯之規定，較有利於被告。
三、核被告所為，係犯刑法第216 條、第210 條、第215 條之行
    使偽造私文書罪、行使業務上登載不實文書罪及同法第217
    條第2 項盜用印章罪。被告利用不知情之照明報關行人員，
    以甲○○之名義，於附表所示文件上，偽造甲○○之署押及
    盜蓋甲○○之印文後，並在個案委託書上填載住址及身分證
    統一編號，而偽造甲○○名義之包裝清單、個案委任書及出
    口報單各3 份之私文書，並由照明報關行人持向財政部基隆
    關稅局申報出口貨物，為間接正犯。被告盜用印章、偽造甲
    ○○印文、署押之行為係偽造私文書之部分行為，而偽造私
    文書及業務上登載不實文書之低度行為應為行使偽造私文書
    、業務上登載不實文書之高度行為所吸收，均不另論罪。又
    被告先後3 次行使偽造私文書及行使業務上登載不實文書犯
    行，均時間緊接、方法相同，觸犯構成要件相同之罪名，顯
    均係基於概括犯意，均應依修正前刑法第56條之規定，論以
    一罪，並均加重其刑。又被告所犯連續行使偽造私文書罪及
    行使業務上登載不實文書罪間，具有方法結果之牽連關係，
    為牽連犯，應依修正前刑法第55條後段之規定，從一重論以
    連續行使偽造私文書罪。
四、再被告行為時刑法第41條規定：「犯最重本刑為5 年以下有
    期徒刑以下之刑之罪，而受6 個月以下有期徒刑或拘役之宣
    告，因身體、教育、職業、家庭之關係或其他正當事由，執
    行顯有困難者，得以1 元以上3 元以下折算1日，易科罰金」
    ，並依修正前罰金罰鍰提高標準條例第2 條前段（現已刪除
    ）規定，就其原定數額提高為100 倍折算1 日，則被告等行
    為時之易科罰金折算標準，應以銀元300元折算1日，經折算
    為新臺幣後，應以新臺幣900 元折算為1 日；惟95年7 月1
    日修正公布施行後之刑法第41條第1 項前段則規定：「犯最
    重本刑為5 年以下有期徒刑以下之刑之罪，而受6 個月以下
    有期徒刑或拘役之宣告者，得以新臺幣1000元、2000元或30
    00元折算1 日，易科罰金」，故依現行刑法第2 條規定比較
    修正前後之易科罰金折算標準，以行為時即95年7 月1 日修
    正公布施行前之規定，較有利於被告，亦即應適用95年7 月
    1 日修正公布施行前之刑法第41條第1 項規定，定其易科罰
    金折算標準，附此敘明。爰審酌被告犯後坦承犯行、態度良
    好，其行為所生對於甲○○及財政部基隆關稅局之損害，及
    偽造私文書及業務上登載不實文書之數量、內容，及其智識
    程度、犯罪動機等一切情狀，量處如主文所示之刑，並諭知
    易科罰金之折算標準。又被告之犯罪時間係在96年4 月24日
    以前，所犯並符合中華民國96年罪犯減刑條例第2 條第1 項
    第3 款之規定，復無該條例第3 條規定不得減刑之情形，爰
    依該條例之規定，減其宣告刑2 分之1 ，如主文所示，並依
    該條例第9 條之規定，諭知其減刑後易科罰金之折算標準。
五、附表編號1至3所示文書（偽造甲○○名義之個案委任書、出
    口報單、及業務上登載不實之包裝清單）之所有權，因均已
    行使交付於財政部基隆關稅局，而非屬被告所有之物，故不
    得逕予沒收之，然其上所蓋用甲○○之印文及署押既屬偽造
    ，仍應依刑法第219條之規定併予宣告沒收；至印章部分，
    乃係甲○○前於93年8月間授權乙○○所刻用而未歸還甲○
    ○者，為甲○○所有之物，並非偽造，且未據扣案，爰不予
    宣告沒收。
六、據上論斷，應依刑事訴訟法第452 條、第273 條之1 第1 項
    、第299 條第1 項前段，刑法第2 條第1 項、第216 條、第
    210 條、第215 條、第217 條第2 項、第219 條，修正前刑
    法第56條、第55條、第41條第1 項前段，刑法施行法第1 條
    之1 ，修正前罰金罰鍰提高標準條例第2 條，現行法規所定
    貨幣單位折算新台幣條例第2 條，中華民國九十六年罪犯減
    刑條例第2條第1項第3款、第7條、第9 條規定，判決如主文
    。
中    華    民    國    98    年    6     月    24    日
                  刑事第四庭法  官  周霙蘭
以上正本證明與原本無異。
如不服本判決應於收受送達後10日內向本院提出上訴書狀，並應
敘述具體理由；其未敘述上訴理由者，應於上訴期間屆滿後20日
內向本院補提理由書 (均須按他造當事人之人數附繕本)「切勿
逕送上級法院」。
中    華    民    國    98    年    6     月    24    日
                            書記官  莊智凱
附錄論罪法條
刑法第210條
偽造、變造私文書，足以生損害於公眾或他人者，處 5 年以下有
期徒刑。
刑法第215條
從事業務之人，明知為不實之事項，而登載於其業務上作成之文
書，足以生損害於公眾或他人者，處3年以下有期徒刑、拘役或5
百元以下罰金。
刑法第216條
行使第 210 條至第 215 條之文書者，依偽造、變造文書或登載
不實事項或使登載不實事項之規定處斷。
刑法第217條
偽造印章、印文或署押，足以生損害於公眾或他人者，處 3 年以
下有期徒刑。
盜用印章、印文或署押，足以生損害於公眾或他人者，亦同。
刑法第219條
偽造之印章、印文或署押，不問屬於犯人與否，沒收之。
附表
┌──┬─────────┬───────┬────────┐
│編號│文書名稱數量      │內含偽造之印文│所在位置        │
│    │                  │、署押        │                │
├──┼─────────┼───────┼────────┤
│ 1  │包裝清單3份       │偽造「甲○○」│98年度偵字第1045│
│    │                  │之印文共9枚   │號卷第15頁至第18│
│    │                  │              │頁、第23頁至第25│
│    │                  │              │頁、第27頁至第30│
│    │                  │              │頁。            │
├──┼─────────┼───────┼────────┤
│ 2  │出口報單1份       │偽造「甲○○」│同上偵卷第14頁  │
│    │（報關日期：93年10│之印文1枚     │                │
│    │月27日，報單號碼：│              │                │
│    │A4/93/5711/3001 ）│              │                │
├──┼─────────┼───────┼────────┤
│ 3  │出口報單1份       │偽造「甲○○」│同上偵卷第20頁  │
│    │（報關日期：93年11│之印文1枚     │                │
│    │月23日，報單號碼：│              │                │
│    │A4/93/6248/3001） │              │                │
├──┼─────────┼───────┼────────┤
│ 4  │出口報單1份       │偽造「甲○○」│同上偵卷第27頁  │
│    │（報關日期：94年2 │之印文2枚     │                │
│    │月15日，報單號碼：│              │                │
│    │A4/94/0595/7000） │              │                │
├──┼─────────┼───────┼────────┤
│ 5  │個案委託書1份     │偽造「甲○○」│同上偵卷第19頁  │
│    │（委託日期：93年10│之印文1枚     │                │
│    │  月27日）        │              │                │
├──┼─────────┼───────┼────────┤
│ 6  │個案委託書1份     │偽造「甲○○」│同上偵卷第26頁  │
│    │（委託日期：93年11│之印文1枚及偽 │                │
│    │  月23日）        │造之「甲○○」│                │
│    │                  │署押1枚       │                │
├──┼─────────┼───────┼────────┤
│ 7  │個案委託書1份     │偽造「甲○○」│同上偵卷第31頁  │
│    │（委託日期：94年2 │之印文1枚     │                │
│    │  月15日）        │              │                │
└──┴─────────┴───────┴────────┘


司法院資訊處製作；財團法人民間司法改革基金會備份。
